臺灣高等法院高雄分院刑事判決　　　　96年度交上易字第86號
上　訴　人
即　被　告　甲○○
選任辯護人　陳彥勝律師
上列上訴人因過失傷害案件，不服臺灣屏東地方法院95年度交易
字第113 號中華民國96年6 月12日第一審判決（起訴案號：臺灣
屏東地方法院檢察署94年度偵字第5217號），提起上訴，本院判
決如下：
    主  文
原判決撤銷。
甲○○因過失傷害人致重傷，處有期徒刑陸月，如易科罰金，以
銀元佰元即新臺幣玖佰元折算壹日，減為有期徒刑參月，如易
科罰金，以銀元佰元即新臺幣玖佰元折算壹日。
    事  實
一、甲○○於民國94年6 月24日晚上11時30分許，駕駛車號4450
    -MH 自小貨車，沿屏東縣屏東市○○路，由西往東方向直行
    ，途經勝利路與信義路交岔路口時，明知汽車行駛時，駕駛
    人應注意車前狀況，並隨時採取必要之安全措施，以避免危
    險之發生，而依當時之天候晴、夜間有照明、柏油路面乾燥
    、路面無缺陷及障礙物，視距良好，並無不能注意之情事，
    竟疏於注意車前狀況，適丙○○騎乘車牌號碼PIC-362 號重
    機車，沿勝利路對向駛至，在上開十字路口左轉往信義路，
    亦未注意行經閃光黃燈路口，應減速接近，先停止於交岔路
    口前，讓對向直行車（幹線道）優先通行，而逕駛越交岔路
    口中心左轉，致甲○○駕駛之自小貨車車頭撞上丙○○所騎
    機車車頭，造成丙○○左側顱內出血、臉部及四肢撕裂傷、
    挫擦傷等傷害，經送醫救治後仍呈極重度植物人狀態，達到
    重大難治傷害之程度。嗣甲○○於肇事後，在有偵查犯罪權
    限之機關或公務員發覺前，主動向到場處理事故之警員鄭昭
    滿陳明係肇事者，並陳述肇事經過，自首接受裁判。
二、案經丙○○配偶乙○訴由屏東縣警察局屏東分局報請臺灣屏
    東地方法院檢察署檢察官偵查起訴。
    理  由
壹、證據能力部分：
一、按被告以外之人於審判外之陳述，雖不符刑事訴訟法第159
    條之1 至第159 條之4 之規定，而經當事人於審判程序同意
    作為證據，法院審酌該言詞陳述或書面陳述作成時之情況，
    認為適當者，亦得為證據；另當事人、代理人或辯護人於法
    院調查證據時，知有第159 條第1 項不得為證據之情形，而
    未於言詞辯論終結前聲明異議者，視為有前項之同意，刑事
    訴訟法第159 條第1 項、第159 條之5 分別定有明文。本件
    檢察官、辯護人及被告於本院審判程序時，就原審判決所引
    用各項證據（含傳聞證據、非傳聞證據及符合法定傳聞法則
    例外之證據）之證據能力，均表示無意見，（見本院卷第23
    頁），且於本院言詞辯論終結前，檢察官、辯護人及被告對
    於卷附具有傳聞證據性質之證據，既均已知其情，均未聲明
    異議，本院認該具有傳聞證據性質之證據，並無任何違法取
    證之不適當情形，以之作為證據使用係屬適當，自得採為認
    定被告犯罪事實之證據。
二、按鑑定人由審判長、受命法官或檢察官就下列之人選任1 人
    或數人充之：(一)就鑑定事項有特別知識經驗者。(二)經政府機
    關委任有鑑定職務者；鑑定之經過及其結果，應命鑑定人以
    言詞或書面報告；法院或檢察官得囑託醫院、學校或其他相
    當之機關、團體為鑑定，或審查他人之鑑定，並準用第203
    條至第206條之1規定，刑事訴訟法第198 條、第206條第1項
    、第208條第1項分別定有明文。卷附台灣省高屏澎區車輛行
    車事故鑑定委員會95年3 月29日鑑定意見書、台灣省車輛行
    車事故覆議鑑定委員會96年10月1日府覆議字第0966203099
    號鑑定函，係由台灣屏東地方法院檢察署檢察官及本院囑託
    鑑定，屬於刑事訴訟法第206 條之鑑定報告，乃屬刑事訴訟
    法第159條第1項之除外規定（該條立法理由參照），得作為
    證據。
貳、實體部分：
一、訊據被告甲○○對於其於上開時、地與被害人丙○○所騎機
    車發生碰撞之事實，及致被害人倒地受傷等情坦承不諱，惟
    矢口否認有何過失傷害致重傷之犯行，辯稱：是被害人酒後
    駕車來撞我，不是我撞他的云云。經查：
  (一)被告甲○○確於上開時、地駕駛自小貨車與被害人丙○○所
    騎機車發生碰撞，致被害人倒地受有上開傷害等情，已據被
    告於警訊、偵查中及原審審理時供承不諱，核與證人即現場
    駕車行駛於被告後方之邱英祥、承辦員警謝昭滿證述情節大
    致相符（見警卷第7頁、偵查一卷第11-12頁、偵查二卷第15
    -16頁），並有道路交通事故現場圖、調查報告表(一)、(二)、
    現場及車損照片22幀在卷可稽（見警卷第15-17頁、第18-29
    頁）；又被害人丙○○確因本件車禍致受有左側顱內出血、
    臉部及四肢撕裂傷、挫擦傷等傷害，經送醫救治後迄今仍呈
    極重度植物人之狀態，再恢復意識之機會極為微小等情，亦
    有寶建醫院診斷證明書1紙、照片2幀、寶建醫院95年11月14
    日寶建醫字第0472號函及檢附之病歷資料附卷可憑（見警卷
    第11頁、偵查二卷第19頁、原審卷第31-51 頁），則被害人
    因本件車禍受傷已達重大難治傷害之程度，亦堪認定。
  (二)被告雖否認就本件車禍事故之發生有過失，並辯稱：當日是
    被害人酒醉騎乘重機車在對向勝利路無亮左轉方向燈下，逆
    向行駛快速衝進被告行駛之勝利路車道，致其無從閃避，造
    成被害人機車車頭對向直撞被告自小貨車車頭，被害人當時
    並非欲左轉信義路云云。惟查：
  1.依本件車損照片所示，被害人之機車右側踏板處雖有裂損，
    惟車頭部分更因撞擊而往後潰縮嚴重，被告之自小貨車則右
    前小燈破損、車頭左側凹陷、左側擋風玻璃破裂，足認二車
    當時應係被害人之機車車頭略左斜與被告之自小貨車頭發生
    碰撞；另依上開事故現場圖及現場照片觀之，自勝利路東、
    西兩側之路口停止線起算，該路口長約31.3公尺，則路口中
    心點約在15.6公尺處，而機車刮地痕之起點係位於距勝利路
    西側路口停止線13公尺處之車道內側，佐以被告於原審審理
    時自承伊當時沿勝利路由西往東方向內側車道行駛時，伊有
    看到被害人的機車行駛於對向車道等語及前開碰撞之車損情
    形，足認被害人原應係沿勝利路由東向西行駛，且於交岔路
    口東側停止線處即已開始斜行並已超過交岔路口中心，準備
    要左轉時遭撞，而非至路口中心時始突然左轉或如被告所辯
    係逆向行駛。再者，被害人發生事故後，雖經檢測血液中含
    有酒精濃度每公撮36.8亳克（經換算呼氣酒精濃度為每公升
    0.184亳克），固有寶建醫院檢驗單1紙附卷可參（見警卷第
    13頁），惟其數值不高，另證人即警員鄭昭滿雖於偵查中證
    述：其到現場時因被害人之車頭已撞爛了，所以方向燈並沒
    亮，又其亦未注意手把方向燈開關是否有撥動至左轉之位置
    等語，而無從確定被害人是否有開啟左轉方向燈等語（見偵
    查二卷第15-16 頁）。然依證人邱英祥於偵查中證述：被告
    當時車速並不快（見偵查一卷第12頁），而被告亦自承其車
    速不快，時速約30至40公里，則被告如確實注意當時之車前
    狀況，依被害人之車行軌跡，自可查覺被害人在交岔路口東
    側已開始斜行而有欲穿越路口左轉之情，而可採取適當之安
    全措施以避免車禍發生，是被告辯稱被害人喝酒駕車而未打
    方向燈致其不知被害人是否欲左轉云云，即不足採。
  2.另經檢察官將本件肇事原因送請鑑定，亦認：「丙○○駕駛
    重機車，支線未讓幹線道車先行，為肇事主因；甲○○駕駛
    小貨車，未注意車前狀況為肇事次因」，此有台灣省高屏澎
    區車輛行車事故鑑定委員會95年3月29日鑑定意見書1份在卷
    可稽（見偵查一卷第18-19 頁）。嗣經本院將肇事原因送請
    覆議，同認：「一、丙○○駕駛重機車，行經閃黃燈號誌路
    口，左轉時未讓對向直行車先行，為肇事主因。二、甲○○
    駕駛自小貨車，行經閃光黃燈號誌路口，未減速接近注意安
    全，小心通過，且未注意車前狀況，為肇事次因」，此有台
    灣省車輛行車事故覆議鑑定委員會96年10月1 日府覆議字第
    0966203099號函1 份附卷可參（見本院卷第32頁）。
  3.按汽車行駛時，駕駛人應注意車前狀況，並隨時採取必要之
    安全措施，道路交通安全規則第94條第3 項定有明文。被告
    既考領有駕駛執照，自不能諉為不知有上述道路交通安全規
    定。而依道路交通事故調查報告表顯示，本件事故發生時之
    天候晴、夜間有照明、柏油路面乾燥、路面無缺陷及障礙物
    ，視距良好，並無不能注意之情事，被告竟疏未注意車前狀
    況並採取必要措施已據前述，因而肇至本件車禍發生，其有
    過失責任，已甚明顯。雖被害人亦疏未注意行經閃光黃燈路
    口，應減速接近，先停止於交岔路口前，讓對向直行車優先
    通行，而逕駛越交岔路口中心左轉亦有過失，然並不因此解
    免被告過失罪責。又被告之過失行為與被害人受傷致重傷結
    果間，亦有相當因果關係。
  (三)另被告於肇事後，在未經有偵查權之機關或公務員發覺為犯
    嫌前，主動向屏東縣警察局屏東分局到場處理之警員鄭昭滿
    自首係肇事者並接受調查一節，亦據證人鄭昭滿於原審審理
    時證述明確在卷（見原審卷第96頁）。
  (四)綜上所述，本件事證明確，被告以前詞置辯，無非事後卸責
    之詞，不足採信，其上開犯行洵堪認定。
二、按行為後法律有變更者，適用行為時之法律，但行為後之法
    律有利於行為人者，適用最有利於行為人之法律，修正後刑
    法第2條第1項定有明文。再按本次法律變更，比較時應就罪
    刑有關之共犯、未遂犯、想像競合犯、牽連犯、連續犯、結
    合犯，以及累犯加重、自首減輕暨其他法定加減原因（如身
    分加減）與加減例等一切情形，綜其全部罪刑之結果而為比
    較（最高法院95年5 月23日95年度第8 次刑庭會議決議參照
    ）。查本件被告行為後，有關論罪科刑所適用之刑法業於94
    年2 月2 日修正公布，95年7 月1 日起施行，而有下列變更
    ，茲分述如下：
  (一)被告行為時之刑法第284 條第1 項後段之法定刑為「1 年以
    下有期徒、拘役或5 百元以下罰金」。而依修正前罰金罰鍰
    提高標準條例第1 條前段規定提高為10倍及依修正前刑法第
    33條第5 款規定「罰金：銀元1 元以上」，故罰金刑部分經
    提高後為5 千元以下，經折算為新臺幣後，最高可罰新臺幣
    1 萬5 千元，最低則為新臺幣30元。至被告行為後公布施行
    之刑法施行法第1 條之1 規定：「中華民國94年1 月7 日刑
    法修正施行後，刑法分則編所定罰金之貨幣單位為新臺幣。
    94年1 月7 日刑法修正時，刑法分則編未修正之條文定有罰
    金者，自94年1 月7 日刑法修正施行後，就其所定數額提高
    為30倍。但72年6 月26日至94年1 月7 日新增或修正之條文
    ，就其所定數額提高為3 倍」；且刑法第33條第5 款亦修正
    為：「主刑之種類：罰金，新臺幣1 千元以上，以百元計算
    之」。查刑法第284 條第1 項規定，係72年6 月26日前所訂
    定，故依新法規定，罰金部分應提高為30倍，並改為新臺幣
    ，即最高可罰新臺幣1 萬5 千元，最低應罰新臺幣1 千元。
    經比較新、舊法之結果，應以被告行為時之舊法對其較為有
    利。
  (二)被告行為後，刑法第41條第1 項前段已有修正，被告行為時
    之刑法第41條第1 項前段規定：「犯最重本刑為5 年以下有
    期徒刑以下之刑之罪，而受6 個月以下有期徒刑或拘役之宣
    告，因身體、教育、職業、家庭之關係或其他正當事由，執
    行顯有困難者，得以1 元以上3 元以下折算1 日，易科罰金
    。」又行為人行為時之易科罰金折算標準，修正前罰金罰鍰
    提高標準條例第2 條前段（現已刪除）規定，就其原定數額
    提高為100 倍折算1 日，則本件行為人行為時之易科罰金折
    算標準，應以銀元300 元折算1 日，經折算為新臺幣後，應
    以新臺幣900 元折算為1 日。至於94年1 月7 日修正、95年
    7 月1 日公布施行之刑法第41條第1 項前段，則規定：「犯
    最重本刑為5 年以下有期徒刑以下之刑之罪，而受6 個月以
    下有期徒刑或拘役之宣告者，得以新臺幣1000元、2000元或
    3000元折算1 日，易科罰金」。比較修正施行前後之易科罰
    金折算標準，以95 年7月1 日施行前之規定，較有利於行為
    人，則應依刑法第2條 第1 項前段，適用修正前刑法第41條
    第1 項前段規定，定其折算標準。
  (三)關於自首部分：被告行為時刑法第62條前段規定「對於未發
    覺之罪自首而受裁判者，減輕其刑」；被告行為後該條修正
    為「對於未發覺之罪自首而受裁判者，得減輕其刑」，修正
    前係「必」減輕其刑，修正後係「得」減輕其刑，比較新舊
    法結果，以修正前之規定較有利於被告。
  (四)綜上，依整體綜合比較之結果，以修正前刑法對於被告較為
    有利，爰依刑法第2條第1項前段之規定，應適用被告行為時
    之刑法規定予以處斷。
三、按刑法所稱之重傷，包括於身體或健康，有重大不治或難治
    之傷害，此刑法第10條第4項第6款定有明文。本件被害人丙
    ○○因本件車禍受傷經救治後仍呈極重度植物人之狀態，對
    其身體健康自有重大之影響，且屬難治之傷害，已達重傷害
    之程度，為刑法第10條第4項第6款所定之重傷。核被告所為
    係犯刑法第284條第1項後段過失致重傷害罪，另被告於肇事
    後，在未經有偵查權之機關或公務員發覺為犯嫌前，主動向
    到場之警員鄭昭滿陳明係肇事者並接受調查，核與自首要件
    相符，應依修正前刑法第62條規定，減輕其刑。又被告犯罪
    時間，在民國96年4月24 日以前，合於中華民國96年罪犯減
    刑條例所定減刑條件，應依法減其宣告刑二分之一。
四、原審對被告為有罪判決固非無見，惟查：(一)被告犯罪時間，
    在民國96年4 月24日以前，合於中華民國96年罪犯減刑條例
    所定減刑條件，應依法減其宣告刑二分之一，原審未及適用
    上開減刑條例予以減刑自有未當。(二)被告本件所為係犯刑法
    第284條第1項後段之過失致重傷害罪，原判決理由欄二、(二)
    說明時誤載為：「被告之過失行為與被害人死亡結果間，有
    相當之因果關係」，亦有未洽。被告上訴否認犯罪，指摘原
    判決不當，雖無理由。然原判決既有前揭可議之處，自應由
    本院將原判決撤銷改判。爰審酌被告係45年8月5日生、從事
    水電工作，受有國小畢業之教育程度，有年籍資料在卷可參
    ，素行尚可，有臺灣高等法院被告前案紀錄表1 紙在卷可參
    （見本院卷第10頁），其駕車撞及被害人所騎機車，致被害
    人所受傷勢甚為嚴重，且迄未與被害人達成和解，賠償被害
    人損害，兼衡被告就本件事故發生之過失程度、被害人亦未
    先停止於交岔路口前，禮讓幹線道車優先通行，與有過失，
    及被告否認犯行，態度不佳等一切情狀，量處如主文第二項
    所示之刑及諭知如易科罰金之折算標準，並依96年罪犯減條
    例所定減刑條件，依法減其宣告刑二分之一，及依修正前刑
    法第41條第1 項前段諭知易科罰金之折算標準。
據上論結，應依刑事訴訟法第369 條第1 項前段、第364 條、第
299 條第1 項前段，刑法第2 條第1 項前段、刑法第284 條第1
項後段、修正前刑法第62條前段、第41條第1 項前段，修正前罰
金罰鍰提高標準條例第1 條前段、第2 條，中華民國96年罪犯減
刑條例第2 條第1 項第3 款、第7 條，判決如主文。
本案經檢察官王登榮到庭執行職務。
中　　華　　民　　國　　96　　年　　12　　月　　11 　日
                  刑事第八庭    審判長法  官  李炫德
                                      法  官  郭玫利
                                      法  官  陳志銘
以上正本證明與原本無異。
不得上訴。
中　　華　　民　　國　　96　　年　　12　　月　　11 　日
　　　　　　　　　　　　　　　　　　　書記官  盧雅婷
附錄本件判決論罪科刑法條：
刑法第284條第1項
因過失傷害人者，處 6 月以下有期徒刑、拘役或 5 百元以下罰
金，致重傷者，處1 年以下有期徒刑、拘役或5 百元以下罰金。
